臺灣嘉義地方法院民事判決　　　　　　　96年度小上字第12號
上　訴　人　乙○○
訴訟代理人　丙○○律師
　　　　　　陳國瑞律師
被　上訴人　甲○○
訴訟代理人　蔡碧仲律師
　　　　　　陳怡禎律師
上列當事人間請求損害賠償事件，上訴人對於民國96年1月3日本
院嘉義簡易庭96年度嘉小字第2122號第一審判決提起上訴，本院
於96年9月5日言詞辯論終結，判決如下：
    主  文
上訴駁回。
第二審訴訟費用新臺幣壹仟伍佰元由上訴人負擔。
    理  由
一按對於小額程序第一審判決之上訴，應以該判決違背法令為理
  由，且上訴狀內應表明原判決所違背之法令及其具體內容，民
  事訴訟法第436條之24第2項、第436條之25第1款分別定有明文
  。所謂判決違背法令，依同法第436條之32第2項準用第468條
  規定，即判決不適用法規或適用不當者而言。查本件上訴人係
  以原判決違反精神衛生法第22條、第14條為由提起上訴，並具
  體表明於上訴狀，核無不符，先予敘明。
二上訴人起訴主張：被上訴人係嘉義縣民雄鄉衛生所之護士，於
  民國94年2月14日接獲訴外人即上訴人之前妻柯寶珠之通報，
  未經評估，即於翌日將上訴人強制送至嘉義基督教醫院遭綑綁
  1天，伊並無自殺或傷人之行為，不得以伊居住之環境不佳，
  即認伊有精神有問題，被上訴人之過失行為侵害上訴人之人格
  法益，致受有精神上之損害，爰依侵權行為之法律關係，請求
  被上訴人給付新臺幣（下同）10,000元等語。經原審為上訴人
  敗訴判決，上訴人提起上訴，除引用原審之陳述外，並補充稱
  ：依精神衛生法第22條規定之文義及比例原則，警察機關對於
  罹患精神疾病或疑似精神疾病者，僅能護送，不能綑綁病人。
  又精神衛生法第14條僅規定得協助就醫，未授權被上訴人得強
  制拘束上訴人行動自由。被上訴人陳稱上訴人住處環境髒亂不
  堪，此與罹患精神疾病無關。至嘉義縣衛生局公務電話紀錄關
  於上訴人近幾年行徑怪異日益嚴重，時常在外撿垃圾放在住家
  ，造成住家極為髒亂，半夜在外遊蕩，情緒時而高昂，時而憤
  怒等語之記載，均係依上訴人之前妻片面說詞，亦僅能證明上
  訴人生活習慣不佳，不能證明上訴人有精神疾病，且當天上訴
  人突遭包圍並限制行動自由，始基於自衛，上開紀錄並記載上
  訴人表示自己沒生病而拒絕就醫，如係精神病患，豈可能主張
  權利並即時反抗，是依上訴人當時之反應，足見並無異常行為
  。另上訴人之前妻並非上訴人之配偶，且子女亦未與上訴人共
  同生活，自非精神衛生法第14條所規定之家屬，上訴人與前妻
  本有仇隙，被上訴人竟憑上訴人之前妻自行前往嘉義基督教醫
  院掛號並表示上訴人有精神病所取得之資料，及上訴人前妻之
  通報，未經評估、判斷，即認定上訴人有精神病，顯有過失。
  綜上，本件並不符合精神衛生法第22條規定「罹患精神疾病或
  疑似罹患精神疾病者」、「有明顯傷害他人或自己之虞」之要
  件，原判決違反精神衛生法第22條、憲法第8條、刑事訴訟法
  第105條第4項之規定，上訴人自得依民法第184條、第186條之
  規定，請求賠償。爰提起上訴。聲明：(一)原判決廢棄。(二)被上
  訴人應給付上訴人10,000元及自起訴狀繕本送達翌日起至清償
  日止，按週年利率5﹪計算之利息。
三被上訴人則以：伊接獲訴外人柯寶珠通報，並至上訴人住處探
  查，且與警員聯絡後，認上訴人對社區安全有所危害，且經精
  神科醫師就上訴人住家瞭解後，建議作鑑定，送醫當天先勸說
  上訴人，上訴人之子女亦在場，上訴人作勢毆打其家人，警員
  始強制將上訴人押上車，強制送醫等語，並於本院補充稱：上
  訴人之女蔡春燕於94年2月15日上午10時許，亦向嘉義縣民雄
  鄉衛生所通報，且蔡春燕之通報單上記載之地址與上訴人之地
  址相同，符合精神衛生法第7條家屬之定義，又縱認蔡寶珠不
  符精神衛生法第14條規定家屬之定義，但依同法第1條之立法
  精神，被上訴人依蔡寶珠之通報，強制將上訴人送醫，亦無過
  失。且只要個案於客觀上有思慮等精神狀態異常，致其適應生
  活之功能發生障礙，經通報後，衛生主管機關即應依強制送醫
  之流程，將病患送醫。被上訴人依通報內容、警員之查訪內容
  ，認上訴人有思考、情緒、知覺、認知等精神狀態異常，致其
  適應生活之功能發生障礙，而將上訴人送至醫院接受診斷，並
  無過失，精神衛生法第22條關於「有明顯傷害他人或自己之虞
  ，或有傷害行為」之要件，僅於警察機關自行發現或另接獲通
  知始有適用，本件並無具備此要件之必要等語置辯。聲明：上
  訴駁回。
四本院之判斷：
(一)按公務員因故意違背對於第三人應執行之職務，致第三人受損
  害者，負賠償責任。其因過失者，以被害人不能依他項方法受
  賠償時為限，負其責任。前項情形，如被害人得依法律上之救
  濟方法，除去其損害，而因故意或過失不為之者，公務員不負
  賠償責任。民法第186條定有明文。是以公務員之侵權行為責
  任，須以民法第186條之規定為據，自無同法第184條規定之適
  用（最高法院93年度臺上字第628號判決參照）。且公務員之
  違背職務如係出於過失者，致第三人之權利受有損害者，被害
  人須以不能依他項方法受賠償時為限，始得向公務員個人請求
  損害賠償。再依司法院頒法院辦理國家賠償事件應行注意事項
  第7條亦明示「公務員於執行職務行使公權力時，因過失不法
  侵害人民自由或權利者，有請求權人僅得依本法之規定，向賠
  償義務機關請求損害賠償，不得依民法第186條第1項規定，向
  該有過失之公務員請求損害賠償。如原告逕向該有過失之公務
  員提起損害賠償之訴，得依民事訴訟法第249條第2項規定，認
  其訴顯無理由，逕以判決駁回之。」。
(二)經查，本件上訴人主張被上訴人係嘉義縣民雄鄉衛生所之護士
  ，為嘉義縣民雄鄉衛生所之公務員，違反精神衛生法之規定，
  未經評估即強制將上訴人送醫，過失不法侵害上訴人之權利，
  致上訴人受有損害，應負損害賠償責任等情，係主張被上訴人
  因過失違背職務行為，致侵害上訴人之權利，揆諸前揭說明，
  自須以民法第186條之規定為據，並無同法第184條規定之適用
  ，是上訴人依民法第184條第1項之規定，請求被上訴人負賠償
  責任，於法自有未合。又國家賠償法已於70年7月1日施行，上
  訴人得依該法之規定，以公務員執行職務，因過失不法侵害其
  權利，致其權利受損害，而請求國家賠償，故上訴人亦不得依
  民法第186條第1項之規定，請求被上訴人賠償其損害。是上訴
  人提起本件訴訟，在法律上顯無理由，應予駁回。
(三)綜上，上訴人依民法第184條、第186條之規定，請求被上訴人
  給付10,000元及其利息，顯屬無據，應予駁回。原審為上訴人
  敗訴之諭知，理由雖有不同，惟結論一致，仍應予維持。上訴
  意旨指摘原判決之諭知不當，求予廢棄改判，為無理由，應予
  駁回。
五末按於小額訴訟之上訴程序，法院為訴訟費用之裁判時，應確
  定其費用額，民事訴訟法第436條之19第1項、第436條之32第1
  項定有明文。本件第二審裁判費用為1,500元，應由上訴人負
  擔，爰併為裁定如主文第2項所示。
六本件判決結果已臻明確，兩造其餘攻擊防禦方法及舉證資料，
  核與判決結果不生影響，爰不逐一論駁，併此敘明。
七據上論結，本件上訴為無理由，依民事訴訟法第436條之32 第
  1項、第2項、第436條之19第1項、第449條第1項、第2項、第
  79條，判決如主文。
中　　華　　民　　國　　96　　年　　9 　　月　　19　　日
                    民事第二庭  審判長法　官　黃茂宏
                                      法　官　林中如
                                      法　官　蘇雅慧
正本係照原本作成。
本判決不得上訴。
中　　華　　民　　國　　96　　年　　9 　　月　　19　　日
                                      書記官　劉昀匊
